臺灣橋頭地方法院民事判決
110年度重訴字第123號
原      告  周敬堯  
訴訟代理人  林郁珊  
            林聰禮  
被      告  周茂中  
訴訟代理人  謝育錚律師
上列當事人間請求確認本票債權不存在等事件，本院於民國111
年10月5日言詞辯論終結，判決如下：
    主  文
原告之訴駁回。
訴訟費用由原告負擔。
    事實及理由
一、原告主張：被告前持如附表所示本票3 紙（下稱系爭本票）
    向本院聲請本票裁定，經本院以110 年度司票字第616 號裁
    定准許強制執行（下稱系爭裁定）。惟原告係因積欠訴外人
    即原告之父周治明近新臺幣（下同）1,000 萬元，始會簽發
    系爭本票，放置在住處之抽屜中。而被告之子周政憲與原告
    為朋友，自民國103 年起至106 年底間借住在原告住處，搬
    離後偶爾仍會至原告住處拿取自身物品。嗣周政憲於110 年
    1 月26日因自殺而死亡，未料其竟於死亡前數日即同年1 月
    22日，私自進入原告住處，竊取系爭本票。原告未交付系爭
    本票予周政憲，與周政憲間亦無任何債權債務關係存在，依
    票據法第13條規定，周政憲對原告並無系爭本票債權存在，
    被告因繼承周政憲而持有系爭本票，原告亦無須對被告負發
    票人責任。為此，爰依民法第767 條第1 項、民事訴訟法第
    247 條、強制執行法第14條規定，提起本件訴訟等語，並聲
    明：㈠確認被告所持有原告簽發系爭本票，對原告之本票債
    權不存在。㈡被告應將系爭本票返還原告。㈢被告不得執系爭
    裁定對原告為強制執行。
二、被告則以：原告前借用周政憲名下帳戶炒股時，向周政憲借
    款，周政憲乃以自己名義為原告對外舉債，原告則簽發系爭
    本票予周政憲以供擔保，後因原告拒不清償，使周政憲因積
    欠鉅額債務而自殺身亡。是原告與周政憲間確存有消費借貸
    法律關係，被告係因繼承法律關係而持有原告簽發之系爭本
    票，原告就系爭本票為原因抗辯，自應由原告就其抗辯事由
    負主張及舉證責任等語，資為抗辯。並聲明：原告之訴駁回
    。
三、兩造不爭執之事項：
　㈠原告與被告之子周政憲為朋友。
  ㈡系爭本票為原告所簽發。
  ㈢周政憲於110 年1 月26日死亡，於同年1 月22日有前往原告
    住處大樓。　
  ㈣被告因繼承周政憲而持有系爭本票。
  ㈤原告前於110 年1 月29日以遺失如附表編號1 、3 所示本票
    為由，向本院聲請公示催告，經本院以110 年度司催字第21
    號裁定准許。
  ㈥被告於110 年5 月20日持系爭本票向本院聲請本票裁定，經
    系爭裁定准許強制執行。
  ㈦被告以系爭裁定為執行名義，向本院聲請強制執行，經本院
    以110年度司執字第36268號強制執行事件受理。
四、本院之判斷：
  ㈠按當事人主張有利於己之事實，就其事實有舉證之責任。又
    私文書經本人簽名、蓋章或按指印者，推定為真正。民事訴
    訟法第277條、第358條第1項規定甚明。則票據上發票人之
    簽名或印文係屬真正，且票據於提示時已記載完備者，倘發
    票人抗辯其未填載完成票載事項，或票據係遭盜取而流通者
    ，應就該有利之事實負舉證之責任。且票據為無因證券，執
    票人行使票據上權利時，就其基礎之原因關係存在，並不負
    舉證責任。票據債務人固非不得以自己與執票人間就票據原
    因關係所生之抗辯事由對抗執票人，惟應就該抗辯事由之存
    在負主張及舉證之責。必待票據基礎之原因關係確立，法院
    就原因關係進行實體審理時，當事人就該原因關係之成立或
    消滅有所爭執，方適用各該法律關係之舉證責任分配原則（
    最高法院111年度台簡上字第16號判決意旨參照）。再應先
    由原告負舉證之責者，若原告先不能舉證，以證實自己主張
    之事實為真實，則被告就其抗辯事實即令不能舉證，或其所
    舉證據尚有疵累，亦應駁回原告之請求（最高法院110年度
    台上字第1096號判決意旨參照）。經查：
　⒈原告主張系爭本票係遭周政憲竊取乙節，為被告所否認，自
    應由原告就此有利於己之事實，負舉證責任。證人周治明於
    本院證稱：原告約於109年12月底時告知伊，系爭本票放在
    抽屜遺失了，但當時不知道是被人拿走，所以沒有去報警。
    至周政憲死亡時，被告打電話告訴原告周政憲持有系爭本票
    ，原告才去報警等語（本院卷第384頁），陳稱原告於周政
    憲死亡前，即已知系爭本票已遺失；原告卻主張其於110年1
    月26日經被告電話告知周政憲已死亡，並在周政憲遺物中找
    到系爭本票後，原告方查看抽屜，發覺系爭本票遺失等語（
    審訴卷第13頁），就原告發現系爭本票遺失之時點，所述與
    證人周治明證述情節不符，已難認原告主張系爭本票係遭人
    竊取乙節為真。又證人即原告住處大樓管理員張鎮偉於本院
    證稱：周政憲約於105年間搬進原告住處，住不到1年就搬離
    ，周政憲搬走後仍持有住家磁扣及鑰匙，偶爾還會回來。周
    政憲最後一次前往原告住處是110年1月22日，約6點30分抵
    達、7點左右離開，周政憲當時很憔悴，精神狀態不佳，伊
    有當成朋友問候一下，周政憲當天是走逃生梯上樓，伊還特
    別去看電梯的監控，發現電梯沒有運作。逃生梯沒有監視器
    ，伊不知道周政憲到哪樓層，走到底就是頂樓，但頂樓也沒
    有看到周政憲，伊個人當管理員認為周政憲走逃生梯就是回
    原告4樓的家。訴外人即原告前配偶林郁珊跟伊說周政憲過
    世當天，就向伊要求看監視器，說當時有一些東西遺失，要
    看周政憲什麼時候有回來，但沒有說明是遺失什麼物品等語
    （本院卷第51-55頁），僅能證明周政憲搬離原告住處後仍
    保有該住處之磁扣及鑰匙，且有於110年1月22日前往原告住
    處大樓，並走逃生梯上樓，惟無法證明周政憲當天必有進入
    原告住處。證人張鎮偉雖證稱其認為周政憲走逃生梯是回原
    告住家等語，惟此非證人張鎮偉所實際見聞之事項，僅屬其
    推測之詞，自不足為有利原告之認定。原告僅以周政憲於11
    0年1月22日返回原告住處大樓，未搭乘電梯，改走逃生梯乙
    節，推論周政憲係進入原告屋內竊取系爭本票，純屬原告個
    人主觀臆測，不足採信，難認系爭本票為周政憲竊取所得。
　⒉再原告主張其係因向證人周治明借款近千萬元始會簽發爭本
    票，其與周政憲間就系爭本票無原因關係存在，被告繼承取
    得系爭本票，亦不得行使票據權利等語，被告則抗辯原告簽
    發系爭本票係基於與周政憲之借款關係等語，兩造對於系爭
    本票基礎原因關係有所爭執，依上開說明，自應由原告就其
    與周政憲間就系爭本票無任何原因關係存在之事實，負舉證
    責任。
　⑴原告主張系爭本票之原因關係為其與周治明間借款關係，固
    提出證人周治明、訴外人即原告之母劉秀枝、訴外人即原告
    胞弟周秉儒匯款單據、帳戶交易明細資料為據（本院卷第40
    7-487頁）。惟原告前於本院陳稱：伊從100年起，陸續向伊
    之父周治明借款1,000萬元，部分是匯款，部分是現金。向
    周治明所借款項有部分是還地下錢莊，股票部分投資100餘
    萬元，伊是用自己股票帳戶玩股票，很久沒玩了等語（本院
    卷第225頁）；周治明則於本院證稱：原告從100年間起，因
    玩股票虧錢而陸續向伊借款，原告所借款項差不多都是拿去
    買股票，原告說輸了想贏回來，共計借款約1,200萬元。原
    告一次最多向伊借款80萬元，平常借10萬元、20萬元、40萬
    元、60萬元、80萬元都有。伊大部分是用匯款的，只有幾次
    是原告回家拿現金，現金最多是10萬、20萬元，約拿了100
    餘萬現金。原告前年主動表示要開立系爭本票給伊，保障伊
    母親還有兩位弟弟等語（本院卷第380-383頁），就原告借
    款之總額、借款後用以投資股市之數額，所述已有不同。
　⑵再系爭本票發票日分別為109年5月12日、109年5月12日、109
    年11月18日，原告109年5月12日開立之本票2紙票據號碼亦
    相連，足認原告係同時簽發發票日為109年5月12日之本票2
    紙。惟證人周治明於本院證稱：原告向伊借錢本來沒有簽立
    任何文件，但原告還有兩個弟弟，為了保障原告母親及弟弟
    ，原告主動開立300萬元本票1紙，說要拿回家給伊，伊跟原
    告說疫情期間回家很危險，原告就先放在自己家裡，約109
    年10月、11月，伊才叫原告過年要回來以前，本票一共3 紙
    全部開回來，給伊配偶及原告兩個弟弟等語（本院卷第382-
    383頁），表示原告原先僅開立本票1紙予伊，至109年10月
    、11月後，方又開立另外2紙本票，所述亦與系爭本票開立
    之時間、順序相悖，原告是否確係因向證人周治明借款，始
    開立系爭本票，要非無疑。且衡情原告若欲於過年期間，親
    自將系爭本票交付證人周治明，應待與證人周治明見面時或
    時間接近過年時，再簽發系爭本票，實無須預先簽立票據，
    徒增票據遺失或因故流通在外，遭人持以行使票據權利之風
    險。而原告提出之上開匯款單據及帳戶交易明細資料，至多
    可證明原告與其家人間有金錢往來或借款關係，尚無法證明
    系爭本票之原因關係為何，實難認原告就其簽發系爭本票係
    基於與證人周治明間之借款關係乙節，已有證明。
　⑶另周政憲係於110年1月26日13時因一氧化碳中毒死亡，有相
    驗屍體證明書存卷可憑（本院卷第69頁），而周政憲之元大
    證券帳戶於110年1月26日9時17分、11時38分、12時56分均
    有股票買賣紀錄；周政憲之元大商業銀行股份有限公司（下
    稱元大銀行）帳號00000000000000號帳戶，並於110年1月26
    日13時18分以ATM 轉帳12,750元至原告帳戶等節，亦有元大
    證券客戶委託交易明細表、元大銀行客戶往來交易明細、元
    大銀行110年3月3日函文在卷可稽（本院卷第83-85、290、3
    51頁）。參以原告自陳：伊會用周政憲帳戶，幫周政憲下單
    買賣股票，周政憲110年1月1日至同年月31日之交易紀錄，
    有8成是伊下單的，周政憲死亡當天也是伊下單。伊與周政
    憲之銀行帳戶有多筆資金往來，係因股票是在周政憲之證券
    戶交易，如果有盈虧就會補錢。周政憲110 年1 月26日死亡
    當日13時18分，仍有ATM 轉帳至原告帳戶之紀錄，是伊匯款
    補虧損的部分等語（本院卷第379、386頁），可知原告可自
    由使用周政憲之證券戶及上開元大銀行帳戶，周政憲死亡當
    日即110年1月26日之股票交易、銀行轉帳紀錄亦均為原告所
    為。若原告僅係使用周政憲證券戶，為周政憲下單買賣股票
    ，則周政憲買賣股票之相關款項，均應由其銀行帳戶交易，
    實無庸透過原告之銀行帳戶填補盈虧，況周政憲係於110年1
    月26日13時因一氧化碳中毒死亡，殊難想像周政憲該日仍會
    委由原告使用其證券戶買賣股票，原告確有借用周政憲證券
    戶買賣股票甚明。被告辯稱原告係因借用周政憲帳戶買賣股
    票，向周政憲借款，始簽發系爭本票予周政憲等語，即非無
    據。
  ㈡按所有人對於無權占有或侵奪其所有物者，得請求返還之；
    執行名義無確定判決同一之效力者，於執行名義成立前，如
    有債權不成立或消滅或妨礙債權人請求之事由發生，債務人
    亦得於強制執行程序終結前提起異議之訴，民法第767條第1
    項前段、強制執行法第14條第2項分別定有明文。原告所舉
    證據不足證明系爭本票確係遭周政憲竊取，或其與周政憲間
    就系爭本票無任何原因關係存在，僅略謂被告抗辯系爭本票
    係為擔保原告與周政憲間900萬元借款債務不實，即遽為主
    張雙方就系爭本票並無任何原因關係存在，然依上開說明，
    縱被告就其抗辯事實所舉證據尚不完足，亦非可據此推論雙
    方間就系爭本票即無任何原因關係存在，原告請求確認系爭
    本票之票據債權不存在，並非可採，原告進而請求被告返還
    系爭本票及被告不得執系爭裁定對原告為強制執行，自亦無
    理由。
五、綜上所述，原告依民法第767條第1項、民事訴訟法第247 條
    、強制執行法第14條規定，請求確認系爭本票對原告之本票
    債權不存在，及請求被告將系爭本票返還原告，暨不得執系
    爭裁定對原告為強制執行，均無理由，應予駁回。
六、本件事證已臻明確，兩造其餘主張陳述及所提之證據，經審
    酌後於本件判決結果無影響，爰不逐一論述，附此敘明。
七、據上論結，原告之訴為無理由，判決如主文。
中　　華　　民　　國　　111 　年　　10　　月　　19　　日
                  民事第二庭  審判長法  官 謝文嵐
                                    法  官 蕭承信
                                    法  官 許家菱
以上正本係照原本作成。
如對本判決上訴，須於判決送達後20日內向本院提出上訴狀。如
委任律師提起上訴者，應一併繳納上訴審裁判費。
中　　華　　民　　國　　111 　年　　10　　月　　20　　日
                                      書記官 劉國偉
附表：
編號 發　票　日（民　國） 票面金額 （新臺幣） 票據號碼 1 109年5月12日 3,000,000元 978728 2 109年5月12日 3,000,000元 978729 3 109年11月18日 3,000,000元 0000000